【裁判字號】    89,上訴,1379
【裁判日期】    890531
【裁判案由】    殺人未遂
【裁判全文】
臺灣高等法院刑事判決                          八十九年度上訴字第一三七九號
    上  訴  人
    即  被  告  丙○○
    義務辯護人  甲○○
右上訴人因殺人未遂案件，不服臺灣臺北地方法院八十九年度訴字第六四號，中華民
國八十九年三月二十四日第一審判決（起訴案號：臺灣臺北地方法院檢察署八十八年
度偵字第二六０五三號）提起上訴，本院判決如左：
    主  文
上訴駁回。
    事  實
一、丙○○前因贓物案件，於民國八十四年間經臺灣臺北地方法院判處有期徒刑六月
    確定，與另犯之逃亡罪，經臺灣臺北地方法院定應執行有期徒刑一年二月確定，
    八十六年四月間假釋出獄，同年六月廿九日假釋期滿未經撤銷假釋，視為業已執
    行完畢（逃亡部分係依軍法受裁判，不構成累犯）。緣其於八十三年間與陳淑月
    結婚（有舉行公開儀式宴請賓客，但未辦理結婚登記），婚後偕同妻、子均居住
    岳父乙○○位於台北市○○路○段一五五巷一三０號住處，與乙○○具有直系姻
    親及事實上之家長家屬關係，為家庭暴力防治法第三條第二、三款所定之家庭成
    員。惟丙○○平日不務正業，常向陳淑月索討金錢花用，嗣於八十八年九月廿四
    日晚上十一時許，在上址向陳淑月索討金錢遭拒後，即出手毆打陳淑月，經陳淑
    月之兄陳文松出面質問，丙○○腦羞成怒，遂拿出其所有平日藏放於房間內之刀
    子一把（長約三十公分，外型近似藍波刀，然刀刃開鋒、刀背未開鋒，非屬管制
    刀械），抱起二人所育一歲大兒子，對陳淑月出言恐嚇稱：如靠近其二人即要對
    小孩不利等語，並作勢揮舞，致陳淑月心生畏懼，丙○○隨即攜帶上開刀械將小
    孩帶往台北市○○街一三一號自來水廠大門服務處前（傷害陳淑月部分未據告訴
    ；恐嚇部分未據起訴），陳淑月希冀抱回小孩，乃一路緊追至上址與丙○○繼續
    發生爭吵。當晚近十二時許，乙○○獲知此事後並趕赴上址要求丙○○應將小孩
    交還，兩人因此發生激烈口角衝突。爭執中丙○○竟因一時怒火中生，頓萌殺人
    之犯意，旋將手中小孩向乙○○面前一甩，撞倒乙○○，然後即口喊「給你死、
    給你死」等語，持刀連往乙○○腹部近右前胸處及左腹部各刺一刀，於刺入第二
  刀後經乙○○奮力握住刀柄搶下該刀，丙○○見狀欲將刀子奪回乃不斷出拳毆打
    乙○○頭、臉等部位，幸乙○○忍痛將腹中刀子抽出，丙○○因恐將對其不利始
    逃離現場，嗣乙○○經由鄰人緊急送醫急救始免於死，然已受有右前胸約四公分
    長穿刺傷、左腰部約四至五公分長穿刺傷、左腎一×零點八×零點五公分大小撕
    裂傷、降結腸穿孔等傷害。翌（廿五）日凌晨零時三十分許，警方接獲陳文松通
    報後查獲上情，並前往上址扣得前開刀子一把。
二、案經乙○○訴由台北市政府警察局大安分局報請台灣台北地方法院檢察署檢察官
    偵查起訴。
    理  由
一、訊據被告丙○○對右揭時、地因故與其妻陳淑月發生爭吵，乃攜刀抱著二人所育
    幼子離家，嗣陳淑月跟隨其行蹤追至前開自來水廠附近，被害人即其岳父乙○○
    亦趕赴上址，三人間因其妻及岳父欲將小孩抱回之事而起爭執等情固不否認，惟
    矢口否認有何持刀逞兇之殺人未遂犯行，辯稱：伊只有動手打他，沒有殺他，也
    沒有刺他，只有拿刀揮動而已等語。於原審辯稱；八十八年八月間，與陳淑月住
    在乙○○家中一自行搭蓋之木屋，因空間使用問題將原裝設之衣櫥拆掉，發現裡
    面擺有上開刀械，其因怕小孩會拿到便將之放在嬰兒床下用東西壓起來，後來事
    發當晚，夫妻間因陳淑月禁止伊打麻將而發生爭執，陳淑月哥哥陳文松便出面干
    涉，態度很兇、要動手打伊，因怕陳文松對伊不利，遂拿出刀子欲嚇嚇他們，並
    將大兒子抱走，想要帶回基隆老家，行至自來水廠附近時，陳淑月趕到，後來乙
    ○○可能接獲大嫂之通知亦跑來，渠二人因要將小孩抱回而與伊發生爭執，當時
    其一手拿刀、一手抱小孩，嗣乙○○想要動手搶小孩便拿木棍打伊頭部，其便將
    小孩及刀子放到地面，與乙○○扭打，想要搶木棍，結果沒搶成又被乙○○打，
    就離開了，並不清楚乙○○為何會受傷，但該處根本無路燈，一遍黑漆，且其與
    乙○○扭打時站的位置剛好被車子擋住，所以陳淑月根本無法看到當時的狀況云
    云。
二、惟查，右揭事實，業據被害人乙○○於警訊及偵、審中指述綦詳，乙○○指稱：
    被告係伊女兒之丈夫，兩人已經結婚然未辦理登記，均與伊共居一戶但少有來往
    ，伊與被告之前並無任何衝突、仇隙，案發當天被告因為要向陳淑月拿生活費不
    成之後，就威脅要帶走小孩，並拿刀強行將小孩從家中帶走，伊聽到消息就趕快
    追過去，追到自來水廠附近時，看到被告與陳淑月在爭奪小孩，伊便上前制止並
    要求被告將小孩交給伊，結果被告就突然把小孩甩到伊面前，伊和小孩都一起倒
    在地上，小孩臉部還受到擦傷，然後被告就拿刀捅伊腹部，左、右各刺一刀，並
    一直喊「給你死、給你死」，當被告第二刀刺入伊左腹時，伊用力把刀柄握住，
    被告看刀子無法拿回去，就改用拳頭打伊頭部，經伊把刀子抽出、腸子都跑出來
    了後，被告看刀子在伊手上，怕對他不利才跑掉，後來伊因傷重不支倒地，經鄰
    人送往仁康醫院，但仁康醫院認為傷勢太嚴重不敢收，所以才轉往國泰醫院緊急
    開刀救治，事發後伊在加護病房住了一星期，又轉到普通病房住了一個月，出院
    後，又於八十八年十二月回院開刀，將外露之腹腸裝回等語。核與證人陳淑月於
    警訊、偵查及原審調查程序中，及證人陳文松於警訊、偵查中分別證述之情節大
    致相符，證人陳淑月證述稱：伊與被告在八十三年間結婚，曾舉行公開儀式並宴
    請客人，但尚未辦理結婚登記，由於被告都不工作，只會伸手向伊要錢，當晚被
    告又於基隆路家中向伊要錢，但伊不給，嗣兩人便發生爭執，被告並出手打伊，
    伊哥哥聽到後便到房間質問被告，然後被告就從音響後面拿出一把刀，一手抱住
    二人所生大兒子，對伊說如靠近的話就要對小孩不利，並拿刀作勢在小孩面前揮
    舞，然後就帶著小孩往自來水廠方向離去，伊聽了害怕便一路跟到自來水廠大門
    服務處前人行道上繼續與被告爭吵，而伊嫂嫂則去通知伊父親乙○○，後來乙○
    ○便一個人過來，並與被告發生爭執，當乙○○靠近想要叫被告將小孩交還，就
    被被告推倒在地，並用刀捅了二刀，經乙○○搶下被告之刀子後，被告還用手打
    乙○○頭部及臉部，然後才跑掉，小孩在兩人扭打時亦受有輕微擦傷等語；證人
    陳文松則證述稱：當晚被告因金錢問題毆打伊妹妹陳淑月，所以伊便到房間關心
    、質問，有看到被告拿了一把刀，然後伊出去穿衣服，結果他們就不見了，後來
    陳淑月抱著小孩跑回來說父親被被告刺傷，伊即報警處理等語，此外復有台北市
    政府警察局大安分局受理刑事案件報案三聯單、國泰醫院斷證明書及被害人乙○
    ○之病歷等資料附卷可按，並有刀子一把扣案可證。至證人陳淑月嗣於原審審理
    時，翻異前詞，改稱：乙○○趕來上址時，伊只看到乙○○在跟被告要小孩，然
    後他們二人便走到貨車後面，約距離伊十公尺之距離，所以伊的視線就被擋住了
    ，後來伊繞過車子看到乙○○動手打被告，乙○○手上並沒有拿木棍或其他物品
    ，然後被告就把小孩還給乙○○離開現場，嗣伊陪乙○○走到光線比較亮的地方
    ，才發現乙○○受傷了，伊不知道乙○○為何會受傷，被告在基隆路家中與其發
    生爭執及抱小孩離開時並沒有攜帶任何刀械，過程中也沒有聽到被告說要讓乙○
    ○死的話，伊之前所為證詞均是聽乙○○描述，並非真的有看到云云。然查，依
    卷附偵訊筆錄所示，證人陳淑月在案發後三、四小時許（八十八年九月廿五日凌
    晨三時三十分許），即前往台北市政府大安分局羅斯福路派出所接受警訊制作筆
    錄，陳淑月當時證稱渠確有目睹事發經過，並細述被告刺傷被害人之情形，且依
    卷國泰醫院之被害人病歷資料所示，被害人於八十八年九月廿四日晚間遭刺傷後
    ，即經人送至國泰醫院緊急施以手術迄同年廿五日凌晨一時許，衡諸常情，被害
    人並無在「肚破腸出」送醫急救前之急迫時間或手術完成後一、二小時內之虛弱
    狀況下，即立刻向證人詳述事發之經過，並教唆證人應向警方供稱係親眼目睹之
    可能，顯見證人該次陳述乃係本於自己所見之陳述，並非事後聽聞而轉述，參以
    被告與陳淑月乃為至親之夫妻關係，倘渠未實際看見被告持刀刺傷乙○○，焉會
    不顧夫妻情份而一再於警訊、偵查及原審調查程序中證稱前詞？復衡之證人事後
    更稱整個過程被告均未攜帶任何刀械，核與被害人、證人陳文松，乃至被告自白
    之情節均有所異，足認證人陳淑月事後翻異之詞，為迴護被告之語，不足採信，
    應以渠於於警訊、偵查及於原審調查程序中所證較為可採，堪信被告確有持刀刺
    殺被害人之事實。
三、又查，胸、腹部係人體要害之一，以尖刀猛刺人體胸、腹部，足以令人死亡，為
    一般人所明知，被告為青壯之人，竟持尖刀往被害人之右腹部近右前胸處及左腹
    部等處連刺二刀，其中一刀更深達腹腔，造成被害人之降結腸穿孔、左腎撕裂傷
    ，足見其下手之重、用力之猛，且於刺殺之際復吆喝「給你死」等語，嗣後又不
    顧被害人之傷勢，仍不斷出拳毆打被害人之頭部及臉部，顯見被告於實施加害行
    為之時，即有使人喪失生命之殺人故意至為灼然。從而被告前開所辯，顯係圖卸
    飾詞，委無足採，本件罪證明確，被告犯行洵堪認定。
四、按被告與乙○○之女陳淑月為夫妻，婚後偕同妻、子均居住岳父乙○○住處，與
    乙○○具有直系姻親及事實上之家長家屬關係，為家庭暴力防治法第三條第二、
    三款所定之家庭成員。核被告所為，係犯刑法第二百七十一條第二項、第一項之
    殺人未遂罪，並構成家庭暴力防治法第二條第二項所稱之家庭暴力罪。被告於實
    施殺人過程中，曾因被害人將刀子奪下，而出手毆打被害人頭、臉部欲搶回該刀
    之傷害行為，為殺人之高度行為所吸收，不另論罪。又其前因贓物案件經本院判
    處有期徒刑六月確定，於八十六年四月間假釋出獄，同年七月三十一日假釋期滿
    未經撤銷假釋，視為業已執行完畢，有本院被告全國前案紀錄表乙件在卷可稽，
    其受有期徒刑之執行完畢，五年以內再犯有期徒刑以上之本罪，為累犯，應依刑
    法第四十七條規定加重其刑，惟因死刑及無期徒刑不得加重，僅就有期徒刑部分
    加重其刑；另查被告殺害被害人乙○○之行為，未發生死亡結果，為未遂犯，應
    依法減輕其刑，死刑減為無期徒刑或十五年以下十二年以上有期徒刑，無期徒刑
    則減為七年以上有期徒刑，有期徒刑部分則減輕其刑二分之一，並依規定先加後
    減之。
五、原審因依刑法第二百七十一條第一項、第二項、第四十七條、第二十六條前段、
    第三十八條第一項第二款之規定，並審酌被告犯罪之動機、目的、手段、所生危
    害，及被害人為其岳父，平日並提供住所供被告居住，被告竟僅因細故與被害人
發生衝突即下重手殺人，惡行非輕及犯後一再飾詞卸責等一切情狀，以被告丙○
    ○殺人未遂，累犯，處有期徒刑五年六月。又扣案之刀子一把，係供被告犯罪所
    用，且被害人堅稱家中並無上開刀械，自應為被告所有之物無誤，並依法宣告沒
    收。其認事用法，洵無違誤，量刑亦屬適當，被告上訴指摘原判決不當，非有理
    由，應予駁回。
據上論斷，應依刑事訴訟法第三百六十八條，判決如主文。
本案經檢察官沈世箴到庭執行職務。
中    華    民    國    八十九  年    五        月      三十一          日
                              臺灣高等法院刑事第二十一庭
                                  審判長法  官  葉  騰  瑞
                                        法  官  陳  憲  裕
                                        法  官  江  國  華
右正本證明與原本無異。
如不服本判決應於收受送達後十日內向本院提出上訴書狀，其未敘述上訴之理由者並
得於提起上訴後十日內向本院補提理由書（均須按他造當事人之人數附繕本）。
                                        書記官  吳  碧  玲
中    華    民    國    八十九    年       五       月      三十一  日
附錄本案論罪科刑法條全文：
刑法第二百七十一條第一項、第二項
殺人者，處死刑、無期徒刑或十年以上有徒刑。
前項之未遂犯罰之。
預備犯第一項之罪者，處二年以下有期徒刑。


司法院資訊處製作；財團法人民間司法改革基金會備份。
